【裁判字號】    98,醫上,3
【裁判日期】    990331
【裁判案由】    損害賠償
【裁判全文】
臺灣高等法院臺中分院民事判決           98年度醫上字第3號
上  訴  人  戊○○
訴訟代理人  熊賢祺律師
上  訴  人  中國醫藥大學附設醫院
法定代理人  丙○○
上  訴  人  丁○○
            乙○○即吳勝賢之.
            甲○○即吳勝賢之.
            己○○即吳勝賢之.
上列五人共同
訴訟代理人  蔡振修律師
上列三人共同
訴訟代理人  林伸全律師
複代理人    王德凱律師
上列當事人間損害賠償事件，上訴人對於中華民國98年4月13日
臺灣臺中地方法院94年度醫字第13號第一審判決提起上訴，本院
於民國99年3月17日辯論終結，玆判決如下：
    主  文
上訴人中國醫藥大學附設醫院、丁○○、乙○○、甲○○、己○
○（即原審被告）上訴部分：
原判決關於命上訴人丁○○、乙○○、甲○○、己○○連帶給付
新台幣二百三十三萬五千二百二十五元本息部分，及該部分假執
行之宣告，並訴訟費用之裁判均廢棄。
上列廢棄部分，上訴人戊○○在第一審之訴及假執行之聲請均駁
回。
上訴人中國醫藥大學附設醫院上訴駁回。
上訴人戊○○（即原審原告）上訴部分：
原判決關於駁回戊○○請求中國醫藥大學附設醫院後項之訴部分
及該部分假執行聲請之裁判廢棄。
上訴人中國醫藥大學附設醫院應再給付戊○○新台幣一百零三萬
五千八百零三元，及自民國九十四年三月十八日起至清償日止，
按年利率百分之五計算之利息。
上訴人戊○○其餘上訴駁回。
上開命上訴人中國醫藥大學附設醫院給付部分，於上訴人戊○○
以新台幣三十四萬五千元供擔保後，得假執行；但上訴人中國醫
藥大學附設醫院如於執行標的物拍定或變賣前，以新台幣一百零
三萬五千八百零三元為上訴人戊○○預供擔保，得免為假執行。
上訴人戊○○其餘假執行聲請駁回。
第一、二審訴訟費用（確定部分除外）由上訴人中國醫藥大學附
設醫院負擔二分之一，餘由上訴人戊○○負擔。
    事實及理由
一、上訴人中國醫藥大學附設醫院（下稱中國醫院）法定代理人
    已變更為丙○○，並據聲明承受訴訟，核無不合，應予准許
    。
二、上訴人戊○○（下稱戊○○）主張：其於民國（下同）90年
    12月26日上午8時許，因車禍造成右前臂手指及右腿足踝劇
    痛，乃於當日上午8時14分許至對造上訴人中國醫院進行醫
    療行為，而中國醫院僅指派取得醫師執照三個月之醫師傅峰
    梧為戊○○進行急診，疏未診治出戊○○有足舟狀骨折之異
    狀，僅以挫傷治療，未採取正確之診療方式。而對造上訴人
    丁○○（下稱丁○○）及上訴人乙○○、甲○○、己○○（
    下稱乙○○等三人）之被承受訴訟人吳勝賢為診療戊○○之
    醫師，於戊○○受有骨折損傷時，固定傷處當為救治之第一
    要務，惟丁○○及吳勝賢均未作前述固定傷處之處理，一開
    始即對骨折病人施以屈伸關節法、理筋手法、按壓法、旋轉
    搖晃法、針灸…等等，長達4個半月下來對骨折患者大力扭
    轉至骨頭嘎嘎作響，並持續錯誤之醫療及復健，致足踝部舟
    狀骨長期為「反覆增生」與「反覆破壞」，連帶腳板數十塊
    骨頭因此移位無法醫治、癒合。顯見診治醫師主客觀上均並
    未認定骨折之事實，重大過失明顯易見，造成戊○○右踝無
    法復原之傷害，丁○○及吳勝賢執行醫療業務時顯有過失，
    且因此過失而造成戊○○右踝無法復原之傷害，應負侵權行
    為責任。中國醫院為丁○○及吳勝賢之僱用人，自應與丁○
    ○及吳勝賢負連帶賠償責任。中國醫院僅由取得醫師執照三
    個月之醫師傅峰梧為戊○○急診治療，致未為正確之診斷治
    療，採取錯誤之診療方式，造成戊○○上開傷害，中國醫院
    依其規模、設備、資源，未盡其應盡之注意義務，所為醫療
    給付品質未符醫療契約之本旨，為不完全給付，戊○○得依
    民法第二百二十七條第二項規定，對中國醫院主張債務不履
    行之損害賠償責任等情。爰依民法第一百八十四條第一項、
    第一百八十八條第一項、第二百二十七條第二項規定（戊○
    ○於原審主張消費者保護法第七條第三項規定請求賠償，於
    本審未再主張，自不予論述）。戊○○因本事件受有醫療費
    損害新台幣（下同）5萬3401元；減少勞動能力之損害399萬
    4394元；非財產損害（精神慰撫金）200萬元等情，求為命
    ：中國醫院、丁○○、乙○○等三人應連帶給付戊○○604
    萬7795元（超過上開金額部分，經原審判決駁回後，未據戊
    ○○聲明不服），及自起訴狀繕本送達翌日起算法定遲延利
    息之判決（戊○○原審請求中國醫院、丁○○、乙○○等三
    人應連帶給付3165萬4288元本息，原審判決中國醫院、丁○
    ○、乙○○等三人應連帶給付戊○○233萬5225元本息，駁
    回戊○○其餘請求。中國醫院、丁○○、乙○○等三人對其
    敗訴部分，聲明不服。戊○○就其敗訴部分，僅就減少勞動
    能力損害、精神慰撫金部分，請求除原審判決准許部分外，
    分別再連帶給付211萬2570元、160萬元）。
三、中國醫院、丁○○、乙○○等三人（下稱中國醫院等）則以
    ：依行政院衛生署醫事審議委員會（下稱醫審會）97年10月
    23日鑑定意見，戊○○車禍受傷之90年12月26日當天急診所
    拍攝之Ｘ光片，急診醫師確實不易判讀該病人有骨折之情形
    。急診醫師既已囑咐至門診回診繼續治療，即無疏失。而丁
    ○○及吳勝賢為中醫師，並無能力判讀Ｘ光片，且戊○○並
    未向丁○○及吳勝賢醫師主訴有骨折情況，中國醫院信賴急
    診醫師Ｘ光片檢查報告，認戊○○尚無骨折情形，而對戊○
    ○施以中醫方式治療，自無違反中醫師之注意義務。戊○○
    受中國醫院診療期間為90年12月26日至91年4月16日，此段
    期間接受丁○○及吳勝賢診療期間，症狀已漸有改善，並無
    久治不癒之情形。況中醫本屬治療採循序漸進方式，其療程
    實難短期立見成效，戊○○接受丁○○及吳勝賢治療三個月
    餘之後，情況既已有改善，丁○○及吳勝賢繼續予以中醫療
    程，並無延誤。戊○○於90年12月26日車禍受傷後，曾分別
    至中國醫院、中央健保局台中聯合門診、林森醫鋎、吳喬治
    診所、國軍台中總醫院、聯安醫院、秀傳紀念醫院、同濟中
    醫聯合診所就診，非僅由丁○○及吳勝賢看診，其於91年4
    月16日以後即轉往其他醫療院所治療，戊○○所受傷害如何
    能認係因丁○○及吳勝賢行為所致？鑑定意見亦無法清楚說
    明戊○○之傷勢必然與丁○○及吳勝賢之醫療行為相關，且
    戊○○到處就醫，曾為戊○○診療過之醫師眾多，非僅止於
    丁○○及吳勝賢，戊○○之傷勢本屬骨折受傷之病程及後遺
    症之一，戊○○之傷勢與丁○○及吳勝賢之醫療行為之間，
    無因果關係。丁○○及吳勝賢並無過失之處。戊○○從事教
    師一職，係透過口頭授課方式為其工作內容，非必需藉由身
    體勞力付出獲取薪資，不論其下肢功能之情況為何，均與其
    從事教師之工作無影響，其勞動能力即無任何減損。戊○○
    仍可自行行走，其傷勢除疼痛發作時，偶而需要仰賴拐杖外
    ，因病況穩定，除有關節炎情況，已無其他後遺症存在，縱
    使其疼痛發作時偶有跛腳情形致其運動功能障礙，但未疼痛
    時則尚不影響其行走功能，即其下肢機能並無遺存顯著障礙
    而無法復原者，戊○○主張其受有勞動能力減少23.27％，
    並請求至平均餘命為止之薪資損失，應不可採。又戊○○請
    求精神慰撫金亦屬過高等語，資為抗辯。
四、戊○○主張丁○○及吳勝賢係中國醫院中醫傷科醫師，為從
    事醫療業務之人，戊○○於90年12月26日上午8時許因車禍
    受傷，受有右足舟狀骨骨折之傷害，而先後於90年12月26日
    至91年4月16日至丁○○任職中國醫院中醫傷科門診求診，
    其等未能診斷出戊○○前因車禍受有右足舟狀骨骨折之症狀
    ，並為適當之治療，於發現戊○○之足踝久治不癒，理應探
    尋是否尚有其他部位發生病變，亦可能給骨科或他科治療，
    惟其等竟疏未作其他醫療處置行為，丁○○及吳勝賢僅於上
    述時間對戊○○之右踝患處施以理筋手法、外敷金黃散、揉
    法、屈伸關節法、旋轉搖晃法、點穴法、按壓法、輕度按摩
    法等傷科治療處置，致戊○○受有右足舟狀骨陳舊性骨折癒
    合不良及創傷性關節炎等傷害等事實，為丁○○及吳勝賢所
    否認，並以前詞置辯。經查：
  (一)戊○○於90年12月26日因車禍前往中國醫院就診時，其右足
    舟狀骨確實有完全性骨折症狀，此據證人即中國醫院骨科醫
    師李文宏及國軍台中總醫院骨科醫師王芳英以卷附戊○○於
    90年12月26日前往中國醫院急診時所拍攝之Ｘ光片及戊○○
    陸續前往其等門診就診時之資料，於本院94年度上易字第71
    6號過失傷害案（下稱系爭刑事案）審理時證述在卷（見刑
    事二審卷(四)121、123頁），並經本院調取該案歷審全卷可憑
    ，核與醫審會於編號0000000號鑑定報告所載鑑定意見「Ｘ
    光片判讀：…依據所附之足踝Ｘ光片，在右下角邊緣所示的
    部份舟狀骨，呈現有舟狀骨骨折。…顯示病患可能在受傷當
    時，有兩處傷害，一為足踝扭傷，另一為舟狀骨骨折。…90
    年10月26日急診室病歷與Ｘ光片，此舟狀骨折在急診處即已
    與足踝傷害同時存在」等語相符（見原審卷(一)180、181頁）
    ，堪認戊○○於90年12月26日前往中國醫院就診並拍攝Ｘ光
    片時，其足部舟狀骨已呈現骨折狀態。
  (二)丁○○、吳勝賢自90年12月26日，對甫結束右足踝部位之急
    診治療，而轉往中國醫院中醫傷科就診之戊○○，至91年4
    月16日止持續治療共計27次，戊○○於90年12月26日前往中
    國醫院急診室接受治療時，當時急診醫師及放射科醫師所為
    Ｘ光檢查報告，均未判讀出戊○○有足舟狀骨骨折之傷害，
    ，並有戊○○中國醫院急診病歷及Ｘ光檢查報告在卷可稽（
    見刑事一審卷(一)18至21頁，二審卷(一)118頁），陳佑泰、吳
    勝賢因屬中醫師，依法令之規定，既無開立Ｘ光檢查單及判
    讀之權限，基於信賴有使用科學儀器進行檢查之急診醫師及
    放射科醫師，對於戊○○腳傷所為之Ｘ光檢查報告之認定結
    果，亦即戊○○係右足踝扭傷，伴隨左膝、右手指疼痛，而
    進行中醫傷科之治療，實難認丁○○、吳勝賢於90年12月26
    日對戊○○進行診療時，亦有疏未以中醫望聞問切之方式診
    斷出戊○○足舟狀骨骨折症狀之過失。
  (三)丁○○、吳勝賢自90年12月26日為戊○○進行中醫治療起，
    丁○○、吳勝賢分別陸續為戊○○進行27、23次看診治療，
    有門診病歷記錄在卷可憑（見刑事一審卷(一)22至31頁），依
    戊○○上開吳喬治外科及中國醫院等病歷上登載使用之健保
    卡卡號，均為J卡（見刑事一審卷(一)22、115頁)，可知戊○
    ○於90年12月27日、29日接受丁○○中醫療法之同日，亦曾
    使用同張健保卡前往吳喬治外科接受治療，衡諸常情，茍戊
    ○○接受西醫診療結果，已得知本身有骨折情事，應無同意
    丁○○及吳勝賢以足踝扭傷名義繼續治療之理；且丁○○及
    吳勝賢診療期間，因信賴戊○○並無骨折之情形，丁○○及
    吳勝賢未建議戊○○轉診，並無不當。丁○○、吳勝賢在診
    療戊○○期間，應無疏於建議戊○○轉診處置之過失。
  (四)戊○○自90年12月26日起至91年11月25日經告知足舟狀骨骨
    折（按戊○○於系爭刑事案稱於91年11月25日始經台中國軍
    醫院醫師告知骨折，見刑事一審卷(一)54頁）止，歷次為戊○
    ○之足部進行診療之中、西醫，均僅記載戊○○右足踝扭挫
    傷疼痛（見刑事一審卷(一)65至71頁、102至105頁、115至117
    頁、130、141至142頁)，且據證人黃蕙棻於系爭刑事案證稱
    ：戊○○之病歷記載足踝疼痛，未提及足背疼痛、病患踝部
    傷痛，如未發現另有骨折，則中醫針對踝部治療等語（見刑
    事二審卷(四)205頁、本院卷(一)77、78頁），足認丁○○及吳
    勝賢為戊○○治療之部位，與戊○○自行接受其他中、西醫
    師診療時，所主訴要求治療之疼痛部位相同，均僅限於足踝
    部位，並未及於足背部位之足舟狀骨。丁○○及吳勝賢對戊
    ○○主訴足踝部位疼痛，自90年12月27日起至91年4月16日
    止，雖有長達三個月餘，合計27次之診療紀錄。惟據證人黃
    蕙棻於系爭刑事案證稱：中醫外敷藥一塊藥大概可貼八個鐘
    頭，病人來敷藥時，按現行健保制度，不能帶藥回去換，因
    健保係採總量給付，包括熏洗、擦藥，病患每次都要到門診
    換藥等語（見刑事二審卷(四)206頁、本院卷(一)80、81頁），
    與戊○○在中國醫院中醫傷科之門診病歷記錄，戊○○自90
    年12月26、27、28、29、31及91年1月1日計6次，健保卡號
    均係登載為J1，91年1月2、4、5、7、9、10日等6次，健保
    卡號均係登載為A1，91年1月11、12、14、15、16、17日等6
    次，健保卡號均係登載為A3，91年1月19、21、23、28、31
    日及91年2月4日等6次，健保卡號均係登載為A4，91年2月9
    、16、18、20、25日及91年3月2日等6次，健保卡號均係登
    載為A5，91年3月7、13、15、19、21、25日等6次，健保卡
    號均係登載為B2，91年3月27日、同年4月4、9、16日等4次
    健保卡號均登載為B4等記載情形相符（見刑事一審卷(一)65至
    74頁）。中醫診療確採總量給付，是病患在該次療程期間，
    陸續回院換藥，仍屬同次療程。本件丁○○、吳勝賢於上開
    期間，對戊○○雖有27、23次診療紀錄，然在健保紀錄上乃
    7次療程。證人黃蕙棻於系爭刑事案證稱：足踝挫傷在中醫
    傷科，中醫師治療足踝挫傷未規定治療期間、足踝扭傷，約
    三個多月才慢慢活動比較自如，且不是完全好等語（見刑事
    二審卷(四)202、205、206頁、本院卷(一)80頁），足認依中醫
    治療方式，係採總量給付，且是持續和緩治療，是丁○○、
    吳勝賢在上開所謂密集診療紀錄，其實僅係7次療程，以中
    醫之治療所需療程，尚難逕論以丁○○、吳勝賢對戊○○所
    為之治療過程，有背於常理之過久情事。又丁○○、吳勝賢
    對戊○○所為之治療情形，戊○○之徵狀已由左膝、右手指
    、右足踝疼痛、腫脹瘀血、屈伸不利，轉為活動痛減、病情
    改善，有上開病歷在卷可證（見刑事一審卷(一)65至74頁），
    則丁○○、吳勝賢對戊○○之治療，尚難認有何足踝久治不
    癒之情形。
  (五)丁○○、吳勝賢於90年12月26日確信西醫之判讀，未能診斷
    出戊○○有舟狀骨骨折，尚難認有何疏失，且丁○○、吳勝
    賢以中醫療法，對戊○○所為之診療，僅7個療程，亦難認
    有何過久之處，而依病歷記載，丁○○、吳勝賢對戊○○之
    診療結果，症狀已有改善，但病患仍感足踝腫痛而不滿意，
    尚非久治不癒，毫無改善之情形。是丁○○、吳勝賢在合理
    中醫治療期間，均未獲告知戊○○骨折情事，而本於此確信
    ，繼續對戊○○足踝部位施以中醫療法，而未能判斷戊○○
    足背部位另有舟狀骨骨折之徵狀，亦難認有疏未建議前往他
    科，作其他醫療，以探尋是否尚有其他部位病變之過失。至
    於醫審會，以中醫傷科醫師對戊○○長達數月之治療過程中
    ，既久治不癒，竟未探尋其他部位有無病變，亦未建議戊○
    ○進行其他科治療，認定丁○○、吳勝賢應有疏失，惟丁○
    ○、吳勝賢對於戊○○足踝部位之治療，並無久治不癒，且
    以中醫之療程丁○○、吳勝賢對戊○○足踝部位之診療，已
    難認有何過久之情形。而戊○○在接受丁○○、吳勝賢治療
    期間，仍持續於中央健康保險局台中聯合門診中心復健科（
    91年6月12日、7月17日、8月21日、9月4日、10月2日、10月
    16日、11月13日）、吳喬治外科（91年10月22日、11月29日
    )及同濟中醫聯合診所（91年9月20日、23日、24日、25日、
    27日、30日、91年10月1日、3日）密集接受中、西醫之治療
    ，有上開病歷資料在卷可憑（見刑事一審卷(一)60、61頁、10
    0至105頁、本院卷(一)42頁），醫審會對於戊○○在接受丁○
    ○、吳勝賢治療期間，已多次前往外科及骨科等西醫進行診
    療情形，竟仍認定丁○○、吳勝賢有疏未建議戊○○給骨科
    或他科治療之處置疏失，上開鑑定報告，對於丁○○、吳勝
    賢部分認定，尚有未當，自難採取。
  (六)由上所述，丁○○、吳勝賢就戊○○之醫治，並無故意或過
    失致戊○○受有上開傷害，則戊○○依侵權行為之法律關係
    ，請求吳勝賢之繼承人乙○○等三人、丁○○，及丁○○、
    吳勝賢之僱用人中國醫院連帶賠償，即屬無據，應予駁回。
五、按醫療契約係受有報酬之勞務契約，其性質類似有償之委任
    關係，依民法第五百二十九條、第五百三十五條後段規定，
    醫院既應負善良管理人之注意義務，自應依當時醫療水準，
    對病患履行診斷或治療之義務。故為其履行輔助人之醫師或
    其他醫療人員（即醫療團隊）於從事診療時，如未具當時醫
    療水準，或已具上開醫療水準而欠缺善良管理人之注意，因
    而誤診或未能為適當之治療，終致病患受有傷害時，醫療機
    構即應與之同負債務不履行之損害賠償責任。本件戊○○於
    90年12月26日前往中國醫院急診室就診時，因當時中國醫院
    之制度，僅由傅峰梧醫師處理，另一主治醫師陳豪江並未處
    理，此據陳豪江於系爭刑事案供陳明確（見刑事二審卷(一)11
    1、112頁，卷(三)56、57頁），而傅峰梧於90年9月14日始取
    得醫師執照，有醫師證書附卷可憑（見刑事二審卷(一)179頁
    ），於90年12月26日為戊○○診治時僅取得醫師證書三個月
    餘，中國醫院僅由取得醫師證書三個月餘之醫師在急診室提
    供醫療服務，而未指定資深醫師支援急診甚明。而戊○○於
    91年11月29日至中國醫院門診，由骨科專科醫師李文宏（於
    90年12月已取得骨科專科證書7年）診療，其病歷記載「回
    顧90年12月26日之Ｘ光片：舟狀骨骨折」，此有醫審會鑑定
    書所載內容可憑（見原審卷(一)186頁），足認戊○○於90年
    12月26日所拍攝之Ｘ光片，應可診斷出戊○○舟狀骨骨折。
    李文宏於91年11月29日為戊○○診療時，因急診時未提及骨
    折，伊覺得奇怪，壓了足部後重新拍攝Ｘ光片，如果急診時
    檢查足背會有壓痛，依90年12月26日之Ｘ光片看戊○○之骨
    頭小粉碎，有翹出來等情，此據證人即骨科專科醫師李文宏
    於系爭刑事案證述明確（見刑事二審卷(四)117、118頁），是
    以戊○○90年12月26日急診時，如中國醫院指派資深之醫師
    診療，應可診斷出戊○○舟狀骨骨折之情形。又依醫審會鑑
    定報告略以舟狀骨骨折若能及時診斷，而予復位，可減少病
    患後續醫療（見原審卷(一)188頁），足認因中國醫院未能及
    時診斷戊○○舟狀骨折之情形，延誤戊○○之治療時機，造
    成戊○○上開傷害甚明。中國醫院係屬教學級之醫院，而戊
    ○○係因車禍至中國醫院急診，中國醫院更應對急診之病患
    提供完善之醫療服務，對戊○○是否有骨折應予相當之注意
    ，惟中國醫院因僅由取得醫師證書三個月餘之醫師在急診室
    提供醫療服務，而未指定資深醫師支援急診，造成戊○○之
    損害。中國醫院上開人事分配，雖屬合法，然以中國醫院在
    醫療體系中已屬教學級醫院，對於急診病患，竟僅責由年資
    短淺之住院醫院負責，與一般民眾選擇前往具教學層級之醫
    院接受較優良，且較專業之治療目的，明顯背離。又證人即
    骨科專科醫師李文宏於系爭刑事案證稱：中國醫院為提供精
    緻醫療，讓病人得到更好照顧，希望照會專科，因此自92、
    93年起即推動主治醫師在第一線，此時急診室醫師亦習慣性
    以電話照會伊等語（見刑事二審卷(四)122頁）。因此，中國
    醫院僅指派甫取得醫師證書三個月餘之住院醫師在急診室提
    供醫療服務，與現時之醫療水準及民眾期待之醫療品質有相
    當之差距，中國醫院就系爭醫療契約之履行其給付之方法確
    有瑕疵，且就目前醫學之水準、醫療行為之類型、內容、設
    備、專門性等因素綜合考量，所屬醫師因經驗不足而未及時
    就戊○○為適當之治療，致戊○○受有上開傷害，中國醫院
    履行醫療契約未合乎債之本旨之給付，自應負債務不履行損
    害賠償責任。戊○○依債務不履行之法律關係，請求中國醫
    院賠償，自屬有據。至丁○○及吳勝賢對戊○○之診治，並
    無何債務不履行之情事，戊○○請求丁○○、乙○○等三人
    與中國醫院連帶賠償，即無理由。
六、次按債務人因債務不履行，致債權人之人格權受侵害者，準
    用第一百九十二條至第一百九十五條之規定，負損害賠償責
    任；又不法侵害他人之身體或健康者對於被害人因此喪失或
    減少勞動能力，或增加生活之需要時，應負損害賠償責任；
    再不法侵害他人之身體、健康，被害人雖非財產上之損害，
    亦得請求賠償相當之金額，民法第二百二十七條之一、第一
    百九十三條第一項、第一百九十五條第一項前段分別定有明
    文。則戊○○本於債務不履行之法律關係，請求中國醫院賠
    償，即屬有據。玆就戊○○請求賠償之各項金額，分別審酌
    如下：
  (一)醫藥費部分：兩造合意戊○○得請求之醫藥費為5萬3401元
    （見原審卷(二)144頁），應予准許。
  (二)減少勞動能力之損害：
  (1)戊○○因本件醫療，受有上開傷害，經國軍台中總醫院鑑定
    後認為「陳員為右足舟狀骨骨折經手術復位及舟喫關節融合
    術併距舟骨創傷性關節炎，病患永久行走疼痛、無法運動，
    右踝關節遺存顯著運動功能障害，符合殘廢等級第13級」，
    有國軍台中總醫院98年2月11日函在卷可稽（見原審卷(二)177
    頁），該院97年11月11日函明確表示：「陳員（誤載為王員
    ）目前可自行行走，但無法走遠；疼痛發作時，偶須拐杖；
    運動功能障礙，疼痛時有跛腳之情形，目前病況穩定，已有
    關節炎情況，無其他後遺症」等語（見原審卷(二)20頁），足
    認戊○○於行走、運動等功能均有一定程度之障礙，並有關
    節炎之後遺症。中國醫院等雖抗辯：上開鑑定並未表明鑑定
    經過及具體理由，所為鑑定不足採信云云。惟經國軍台中總
    醫院98年2月27日函稱：「鑑定經過係檢查為右足後方、右
    踝前方壓痛、輕微腫脹、右足背屈、蹠屈、內旋轉及外旋轉
    活動角度受限。病患行走疼痛，無法跑步運動，Ｘ光片顯示
    關節炎，故符合勞工保險條例殘廢給付標準第一百四十七條
    ：一下肢三大關節中，有一大關節（右足踝關節）遺存運動
    障害者，以判定之」（見原審卷(二)186頁），是中國醫院等
    上開所辯，並無可採。其等復抗辯：戊○○現仍持續接受醫
    療及復健中，日後或有康復之可能，其右足機能是否永久不
    能回復而符合殘廢情形，不無疑問。惟中國醫院等既未提出
    相關醫學報告，空言戊○○日後或有康復之可能，自無可採
    。
  (2)勞工保險條例第五十三條附表即勞工保險殘廢給付標準表關
    於身體障害狀態及殘廢等級之分類，雖係針對勞工保險給付
    所為之規定，但針對一般損害賠償，不失為重要之參考標準
    ，本院認戊○○勞動能力減少之程度，自可參照前揭診斷書
    依勞工保險殘廢給付標準表所為之判斷。又勞工保險條例第
    五十三條附表所載殘廢等級雖有15級，但第1級、第2級、第
    3級依該表所載之身體殘害狀態均為終身不能從事任何工作
    ，故為百分之百喪失勞動能力，扣除第2級、第3級後，實際
    僅有13級，每一級差距為100%13＝7.69%，而以7.69%為第
    15級，往上計算每級均加7.69%，則殘廢等級第13級經換算
    之結果，減少勞動能力比例為23.07%。中國醫院抗辯：戊○
    ○從事教師，非必需藉由身體勞力付出取薪資，無論其下肢
    功能為何，均與其從事教師工作無所影響，其勞動能力即無
    任何減損云云。惟勞動能力之減損並不限於實際所得之損失
    ，勞動能力實為一種能力資本，故勞動能力減損本身即為損
    害，至於個人實際所得額，不過為評價勞動能力損害之資料
    ，並非勞動能力減損與否之判斷標準。中國醫院等以戊○○
    實際工作所得並未減少為由，主張戊○○之勞動能力並未受
    損云云，並不可採。
  (3)按民法第一百九十三條第一項規定，不法侵害他人之身體或
    健康者，對於被害人因此喪失或減少勞動能力，或增加生活
    上之需要時，應負損害賠償責任。是被害人身體或健康受侵
    害，致喪失或減少勞動能力，其本身即為損害。此因勞動能
    力減少所生之損害，不以實際已發生者為限，即將來之收益
    ，因勞動能力減少之結果而不能獲致者，被害人亦得請求賠
    償。其損害金額，應就被害人受侵害前之身體健康狀態、教
    育程度、專門技能、社會經驗等方面酌定之。至於個人實際
    所得額，則僅得作為評價勞動能力損害程度參考，不得因薪
    資未減少即謂無損害。戊○○係58年3月25日出生，任職於
    國小擔任教師，為中國醫院等所不爭，91年11月25日經國軍
    台中總醫院診斷為右足舟狀骨陳舊性骨折癒合不良及創傷性
    關節炎，已如上述，斯時戊○○為33歲，距65歲強制退休之
    年齡，尚有32年。戊○○於91年之每月薪資為5萬2545元，
    有薪資明細單在卷可證（見原審卷(二)95頁），其中導師費乃
    為擔任國小導師之薪項，一旦未擔任導師，即未獲得此部分
    待遇，自應扣除，經扣除後為5萬0545元，此係戊○○受侵
    害前之身體健康狀態、教育程度、專門技能、社會經驗等可
    取得之損害金額，至戊○○92至97年之薪資，雖高於該數額
    （見原審卷(二)95至98頁），惟非戊○○受侵害前在通常情形
    下可能取得之收入，自不得為計算之依據。以戊○○每月5
    萬0545元，計算其每年減少勞動能力之損害為13萬9929元（
    5054523.07%12＝139929，元以下四捨五入）。戊○○
    一次請求減少勞動能力32年之損害，扣除依霍夫曼計算法計
    算之中間利息後（第一年不扣除中間利息），為271萬7627
    元【計算式為：[13992919.00000000（此為應受扶養32年
    之霍夫曼係數）]=0000000，元以下四捨五入】。是戊○○
    得請求賠償勞動能力減少損害之金額為271萬7627元，逾此
    部分之請求，為無理由。
  (三)精神慰撫金：戊○○為58年3月25日生，於90年12月26日因
    車禍至中國醫院治療，由於醫院醫師延誤治療，戊○○於91
    年11月25日年僅33歲，經診斷受有右足舟狀骨陳舊性骨折癒
    合不良及創傷性關節炎之傷害，因而有運動功能障害，疼痛
    時有跛腳之情形，已有關節炎情況，日常生活及工作自有所
    不便，精神上自受有相當之痛苦。查，戊○○係任職於國小
    擔任老師，其97年度每月薪資為6萬8025元，其財產有房地1
    筆、汽車1輛，及股票投資6筆；中國醫院則為素富盛名，並
    經行政院衛生署認定之一級教學醫院等事實，除分據兩造陳
    明外，並有稅務電子閘門財產所得調件明細表在卷可憑（見
    原審卷(二)106至108頁）。本院審酌戊○○受有足踝關節遺存
    運動傷害之情形，及相當程度之精神上之痛苦；兼衡及上開
    兩造身份、地位、經濟狀況等一切情狀，認戊○○請求精神
    慰撫金以60萬元為適當，逾此部分之請求，即不予准許。
  (四)由上所述，戊○○得請求中國醫院賠償之金額為337萬1028
    元。
七、綜上所述，戊○○本於醫療契約債務不履行之法律關係，請
    求中國醫院給付337萬1028元（除原審判決所命給付233萬52
    25元本息外，應再給付103萬5803元），及自起訴狀繕本送
    達翌日即94年3月18日（按94年3月17日台灣台中地方法院刑
    事庭更正書狀所載中國醫院董事長應為中國醫院翌日，該訴
    狀於93年8月30日已送達其法定代理人）起至清償日止，按
    年利率5%計算之利息，為有理由，逾此部分之請求，為無理
    由。就上開戊○○請求應准許部分，原審為戊○○敗訴之判
    決，並駁回其假執行之聲請，自有未洽。戊○○上訴意旨指
    摘原判決此部分不當，求為廢棄改判，為有理由，爰由本院
    將原判決此部分予以廢棄，改判如主文所示；就戊○○請求
    不應准許部分，原審駁回其請求及假執行之聲請，核無違誤
    ，戊○○上訴意旨指摘原判決此部分不當，求為廢棄，為無
    理由，應予駁回。又戊○○陳明願供擔保，請准宣告假執行
    。上訴人中國醫院陳明如受不利判決願供擔保請准免為假執
    行之宣告，均無不合，爰分別酌定擔保金額後宣告之。中國
    醫院上訴意旨仍執陳詞，指摘原判決就其敗訴部分不當，求
    予廢棄，為無理由，應駁回上訴。又戊○○本於醫療契約債
    務不履行及侵權行為之法律關係，請求吳勝賢之繼承乙○○
    等三人、丁○○連帶給付604萬7795元本息部分，為無理由
    ，均應予駁回。原審為乙○○等三人、丁○○敗訴之判決，
    並為假執行之宣告，尚有未洽，其等上訴意旨指摘原判決此
    部分不當，求為廢棄，為有理由，應由本院將原判決此部分
    予以廢棄，改判如主文所示。本件事證已臻明確，兩造其餘
    攻擊防禦方法及舉證，核與判決結果不生影響，無庸逐一論
    列，併此敘明。
據上論結，本件戊○○之上訴為一部有理由，一部無理由；丁○
○、乙○○、甲○○、己○○上訴為有理由；中國醫院之上訴為
無理由，依民事訴訟法第四百五十條、第四百四十九條第一項、
第七十九條、第四百六十三條、第三百九十條第二項、第三百九
十二條，判決如主文。
中    華    民    國    99    年    3     月    31    日
                民事第一庭    審判長法  官  吳火川
                                    法  官  陳繼先
                                    法  官  饒鴻鵬
以上正本係照原本作成。
如對本判決上訴，須於收受判決送達後20日內向本院提出上訴書
狀，其未表明上訴理由者，應於提出上訴後20日內向本院提出上
訴理由書（須按他造人數附具繕本）。
上訴時應提出委任律師為訴訟代理人之委任狀。具有民事訴訟法
第466條之1第1項但書或第2項之情形為訴訟代理人者，另應附具
律師及格證書及釋明委任人與受任人有該條項所定關係之釋明文
書影本。
                                    書記官  康孝慈
中    華    民    國    99    年    4     月    1     日
                                                      Ｓ

司法院資訊處製作；財團法人民間司法改革基金會備份。
